臺灣臺中地方法院民事判決
111年度重訴字第428號
原      告  陳友銘  

訴訟代理人  朱奕縈律師
被      告  陳彥韋  
上列當事人間分割共有物事件，本院於民國111年10月18日言詞
辯論終結，判決如下：
    主    文
兩造共有坐落臺中市○○區○○○段000地號土地，應予變價分割，所
得價金由兩造按附表所示之應有部分比例分配。
訴訟費用由兩造按附表所示之比例負擔。
    事實及理由
壹、程序部分：
一、按原告於中華民國無住所、事務所及營業所者，法院固應依
    被告聲請，以裁定命原告供訴訟費用之擔保，但被告已為本
    案之言詞辯論而無應供擔保之事由知悉在後者，不得聲請命
    原告供擔保，此觀民事訴訟法第96條及第97條規定自明。所
    謂言詞辯論，參酌同法第25條、第255條第2項、第262條第1
    項但書規定之立法意旨及文義解釋，當係指當事人於言詞辯
    論期日，向受訴法院以言詞為聲明、聲請、提出攻擊防禦方
    法、為事實上、法律上陳述之行為等等，不一而足。經查，
    ①原告戶籍設籍於「臺中市○○區○○路0段000號14樓之6」，此
    經原告提出國民身分證影本在卷可稽，顯見原告為我國國民
    且在本國設有住所；②被告於本院指定之民國111年8月18日
    第1次言詞辯論期日到庭，已為請求駁回原告之訴之答辯聲
    明；嗣被告雖於111年9月26日提出民事命原告提供擔保狀，
    然於本院指定之111年9月27日第2次言詞辯論期日，被告亦
    到庭為答辯聲明，並表示答辯理由如其當日提出之民事答辯
    狀，且該答辯狀已為事實上、法律上之陳述，堪認被告確已
    為本案之言詞辯論，揆諸前揭說明，被告聲請裁定命原告供
    訴訟費用之擔保，於法不合，本院並於111年10月14日以本
    院111年度聲字第318號裁定駁回其聲請，被告猶執前詞聲請
    本院裁定命原告供訴訟費用之擔保，並表示拒絕辯論，顯無
    理由，先予敘明。
二、被告另以：原告主張他的權利，訴訟標的金額為新臺幣（下
    同）693萬5,508元，但既然要動用到我的權利，裁判費應該
    以1,387萬1,016元計算，原本裁定的裁判費只有計算到原告
    的部分云云。然「分割共有物涉訟，以原告因分割所受利益
    之價額為準」民事訴訟法第77條之11定有明文，是被告前揭
    主張，要與民事訴訟法第77條之11規定相違，不足為採。
貳、實體部分
一、原告主張：坐落臺中市○○區○○○段000地號土地（面積2951.2
    8平方公尺，下稱系爭土地）為兩造所共有，兩造應有部分
    比例如附表所示，系爭土地並無因物之使用目的不能分割之
    情形，共有人間亦無不分割之約定，系爭土地之使用分區為
    特定農業區、使用類別為農牧用地，屬於農業發展條例第3
    條第11款所規定之耕地，原告係於98年3月1日因贈與而取得
    系爭土地應有部分二分之一，因兩造無法達成分割協議，而
    系爭土地受農業發展條例第16條規定，原物分割顯有困難且
    非妥適，爰依民法第823條第1規定訴請裁判分割，請求將系
    爭土地為變價分割等語。並聲明：如主文第1項所示。
二、被告答辯：系爭土地面積2951.28平方公尺，且為農牧用地
    ，原告主張分割共有物明顯與農業發展條例第16條規定抵觸
    ，原告主張分割共有物之方式，不法侵害被告權利，為違法
    行為，侵害憲法保障被告財產權自由使用及財產存續狀態行
    使自由使用、收益及處分之權能。另系爭土地種植稻米，被
    告並在原告簽章同意下取得后里農會正會員資格，原告稱系
    爭土地無建物、作物，未做任何使用，與事實不符。被告取
    得后里農會正會員後，原告因不明原因欠債，因此由被告農
    家綜合貸款40萬元，協助原告還債，系爭農地租金僅每月10
    00元，匯入被告后里農會存簿，實際租金不足以償還，均由
    被告其他租金支應，系爭土地如變價分割，被告之農會正會
    員資格將被取消，應以原物分配，方為適當。且系爭土地是
    奶奶贈與給兩造，兩造均口頭同意30年不變賣，農地租金用
    來處理祭拜貢品等事宜。被告從未同意變價分割，且依據系
    爭土地利用之效益，變價分割並非妥適，在拍賣過程也會減
    損土地公告現值等語。並聲明：原告之訴駁回。
三、得心證之理由：
　㈠按各共有人，除法令另有規定外，得隨時請求分割共有物。
    但因物之使用目的不能分割或契約訂有不分割之期限者，不
    在此限，民法第823 條第1 項定有明文。所謂「因物之使用
    目的不能分割」，係指共有物繼續供他物之用，而為其物之
    利用所不可缺，或為一權利之行使所不可缺者而言，例如界
    標、界牆、區分所有建築物之共同部分、共有之契據、共有
    之道路等是（最高法院50年台上字第970號判決、58年台上
    字第2431判決及85年度台上字第966號判決意旨參照）。查
    系爭土地為兩造所共有，應有部分如附表所示，系爭土地使
    用分區為特定農業區、使用地類別為農牧用地，屬農業發展
    條例第3 條第11款規定所稱之耕地，無不能分割之法令限制
    ，有土地登記第一類謄本、地籍圖謄本及臺中市后里區公所
    111年7月21日后區公建字第1110013694號函等在卷可稽。而
    系爭土地目前均作為種植作物使用，為兩造所不爭執（本院
    卷第71頁、第140頁），揆諸前揭說明，顯無因物之使用目
    的不能分割之情形。至被告雖稱「系爭土地，是奶奶贈與兩
    位男孫，原告（當時年紀24歲）即被告（當年紀25）皆口頭
    同意，30年不會變賣系爭農地」等語（見本院卷第119頁答
    辯狀），然為原告所否認，且觀諸被告答辯所陳，其等係向
    奶奶口頭同意30年不會變賣系爭土地，約定主體係並非存在
    兩造之間，顯與前揭法條規定不符；況且，被告就「兩造間
    」是否口頭約定不分割乙節，亦未提出任何證據證明，再參
    以被告亦曾提出答辯狀主張系爭土地「應以原物分配，方為
    適當」（見本院卷第119頁答辯狀），自難認兩造間就系爭
    土地有不分割之約定。從而，原告依據上開規定請求裁判分
    割系爭土地，洵屬有據，應予准許。
　㈡次按「每宗耕地分割後每人所有面積未達0.25公頃者，不得
    分割。但有下列情形之一者，不在此限：…四、本條例中華
    民國89年1月4日修正施行前之共有耕地，得分割為單獨所有
    」，農業發展同條例第16條第1項第4款定有明文。而系爭土
    地為特定農業區農牧用地，屬農業發展條例第3條第11款所
    定之耕地，且兩造係於98年3月26日以贈與為原因而登記取
    得系爭土地應有部分，此有系爭土地登記第一類謄本在卷可
    憑，自應受農業發展條例第16條第1項分割後每人所有面積
    需達0.25公頃之限制，而系爭土地面積為2,951.28平方公尺
    ，依附表所示兩造應有部分比例換算土地面積，全體共有人
    分割後所得面積均未達0.25公頃，基於農業發展條例第16條
    之限制，系爭土地自不得以原物分配之方式分配予各共有人
    。
  ㈢末按共有耕地整筆變賣，以價金分配共有人，並不發生農地
    細分情形，應不在農業發展條例第22條限制（現為農發條例
    第16條）之列。是以共有耕地之共有人請求採變賣共有物分
    配價金之分割方法，並非不得准許（最高法院64年台上字第
    420 號民事判決意旨參照）。依前揭裁判意旨，變賣分割不
    在農業發展條例第16條不得分割之限制內，且如以變價分割
    方式，由需用土地者競標取得，再由土地共有人依應有部分
    分配其價金，一則得使系爭土地獲得與市價相當之交易價值
    予共有人公平分配，一則得使需用土地之人取得產權單純之
    土地，而利於整體規劃使用，以展現土地之使用價值，應可
    認已兼顧共有物利用價值及經濟效益，並屬對於共有人均為
    公平之分割方法。是本院審酌系爭土地之性質、全體共有人
    之利益、經濟效用等一切情狀，認系爭土地採變價分割，所
    得價金由兩造按附表所示應有部分比例分配，應屬適當，並
    符合公平。
  ㈣綜上所述，原告訴請裁判分割系爭土地，並以變價分割方式
    ，將所得價金按兩造應有部分之比例分配，應予准許，爰判
    決如主文第1項所示。
四、本件事證已臻明確，兩造其餘攻擊防禦方法及證據，經本院
    斟酌後，對於判決之結果不生影響，故不再逐一論列，併此
    敘明。　　
五、末按分割共有物訴訟，核其性質，兩造本可互換地位，原告
    提起本訴雖依法有據，然被告之應訴實因法律規定所不得不
    然，是本件訴訟費用如由敗訴當事人負擔，顯失公平。故本
    院認由兩造依附表所示原應有部分比例分擔訴訟費用，較為
    公允，爰判決如主文第2項所示。
六、訴訟費用負擔之依據：民事訴訟法第80條之1。
中　　華　　民　　國　　111 　年　　11　　月　　17　　日
                  民事第一庭    法  官  江彥儀
正本係照原本作成。
如對本判決上訴，須於判決送達後20日內向本院提出上訴狀。如
委任律師提起上訴者，應一併繳納上訴審裁判費。
中　　華　　民　　國　　111 　年　　11　　月　　18　　日
                                書記官  李俊毅
附表：
共有人 應有部分及訴訟費用負擔比例 陳友銘 2分之1 陳彥韋 2分之1 
（以下空白）